【裁判字號】    90,訴,2651
【裁判日期】    920211
【裁判案由】    違反政府採購法
【裁判全文】
臺灣臺中地方法院刑事判決                          九十年度訴字第二六五一號
    公  訴  人  臺灣臺中地方法院檢察署檢察官
    被      告  三德營造有限公司  設南投縣埔里鎮○○○街九號
    兼右代表人  己○○  男四十三歲（民國四十八年十月二十八日生）
    被      告  丁○○  男四十.
    右二人之選任辯護人  林政德律師
    被      告  丙○○  男四十.
    被      告  家憲營造有限公司  設臺中縣龍井鄉○○路○段龍目井巷一二八弄
    兼右代表人  甲○○○女四十四歲（民國四十七年七月七日生）
    選任辯護人  張績寶律師
                張繼準律師
右列被告因違反政府採購法案件，經檢察官提起公訴（九十年度偵字第五三九六號）
，本院判決如左：
    主  文
三德營造有限公司、己○○、丁○○、丙○○、家憲營造有限公司、甲○○○均無罪
。
    理  由
一、公訴意旨略以：緣吳欽賜（所涉貪污治罪條例犯行，業經本院判處有期徒刑十四
    年，褫奪公權八年，尚未確定）自民國（下同）八十七年三月擔任臺中縣沙鹿鎮
    鎮長，其利用掌握臺中縣沙鹿鎮公所發包底價之核定權及新臺幣（下同）二百萬
    元或一百萬元以下小型工程合法比價發包程序之機會（依政府採購法之規定一百
    萬元以上之公共工程須公告並上網，一百萬以下均採限制性招標，須通知機關審
    查合格列冊二家以上廠商進行公開議比價；又自八十八年五月間起至八十八年十
    二月止之緩衝期，上開數額規定為二百萬元），認有利可圖，即以何金珠（所涉
    貪污治罪條例犯行，業經本院判處有期徒刑十二年，褫奪公權六年，尚未確定）
    為負責人，於八十七年十一月二十三日成立金順營造有限公司（下稱金順公司）
    ，專事承包沙鹿鎮公所各項小型公共工程。因比價須有三家以上廠商參與，為順
    利承包，亦須有他家廠商配合借牌陪標或得標，何金珠、戊○○（所涉貪污治罪
    條例犯行，業經本院判處有期徒刑十年一月，褫奪公權四年，尚未確定）夫妻二
    人，遂在吳欽賜指示下謀議分頭尋找願意借牌之公司行號以從事圍標及承包各項
    工程。戊○○乃透過其友丙○○，向三德營造有限公司（下稱三德公司）之名義
    負責人即被告己○○，及三德公司之實際負責人丁○○借用三德公司之名義，於
    八十八年十一月間至八十九年十一月間之附表一所示之時間，參與沙鹿鎮小型工
    程如附表一之二十件工程之比價，何金珠則向其嫂甲○○○借用家憲營造有限公
    司（下稱家憲公司）之名義，於八十八年十二月底至八十九年十月底止之附表二
    所示之時間，參與沙鹿鎮小型工程如附表二之十五件工程之比價，戊○○、何金
    珠均自付押標金，以金順公司、三德公司、家憲公司名義或其他借牌廠商之名義
    ，多次參加上開沙鹿鎮小型公共工程之比價，由三德公司、家憲公司做為陪標廠
    商或得標廠商，使上開工程未進行實際競標比價，如係以三德公司名義得標，則
    其二人於完工後再支付三德公司包括百分之五營業稅之借牌費百分之十，如係以
    家憲公司名義得標，則其二人於完工後支付家憲公司百分之五的營業稅及千分之
    二的作帳費。因何金珠已知悉底價，且陪標廠商未為實際競標，致何金珠就上開
    工程均能以底價百分之九十六至九十八點九之高價格順利得標，再將得標工程轉
    包他人施工之方式，賺取暴利。因認被告己○○、丁○○、丙○○、甲○○○均
    係犯修正前政府採購法第八十七條第四項之罪嫌；被告三德公司、家憲公司均依
    政府採購法第九十二條規定科以修正前同法第八十七條第四項之罪嫌云云。
二、按犯罪事實應依證據認定之，無證據不得推定其犯罪事實。又不能證明被告犯罪
    者，應諭知無罪之判決，刑事訴訟法第一百五十四條、第三百零一條第一項定有
    明文。復按事實之認定，應憑證據，如未能發現相當證據或證據不足以證明，自
    不能以推測或擬制之方法，以為裁判之基礎，最高法院四十年台上字第八六號判
    例均著有明文。又政府採購法於九十一年二月六日修正公布，新增訂第八十七條
    第五項為「意圖影響採購結果或獲取不當利益，而借用他人名義或證件投標者，
    處三年以下有期徒刑，得併科新臺幣一百萬元以下罰金。容許他人借用本人名義
    或證件參加投標者，亦同。」對借牌投標、陪標行為及容許他人借用本人名義投
    標加以明確規定處罰，而非修正該法第八十七條第四項條文，足徵借牌投標、容
    許他人借用本人名義參加投標之行為，與修正前及修正後之該法第八十七條第四
    項規定「意圖影響決標價格或獲取不當利益，而以契約、協議或其他方式之合意
    ，使廠商不為投標或不為價格之競爭者」（除法定刑度外，該條文內容並未變更
    ）之規範對象及構成要件均不相同，自不得以行為人自承有容許他人借用本人名
    義參加投標之行為，遽以修正前或修正後該法第八十七條第四項論之，尚須檢視
    渠等行為與上開修正前後之政府採購法第八十七條第四項之構成要件是否該當。
    再按政府採購法第八十七條第四項之罪，以意圖影響決標價格或獲取不當利益，
    以契約、協議或其他方式之合意，使廠商不為投標或不為價格之競爭為要件，故
    倘無影響決標價格或獲取不當利益之意圖，或未使廠商不為投標或不為價格之競
    爭，自非受該罪所規範；又該罪之犯罪之主體，應係指「使廠商不為投標或不為
    價格競爭」之人而言，若係單純不為投標或不為價格競爭之廠商，應非該條犯罪
    之主體，臺灣高等法院臺中分院八十九年度上訴字第一七七三號判決、本院九十
    一年度訴字第一二九四號判決亦採同旨。
三、訊據被告己○○、丁○○對右揭時地有同意出借三德公司名義參與附表一之沙鹿
    鎮小型公共工程之比價投標，被告丙○○對曾有介紹戊○○借用三德公司名義參
    與附表一工程之比價投標，被告甲○○○對右揭時地有同意出借家憲公司名義參
    與附表二之沙鹿鎮小型公共工程之比價投標之事均自承在卷，惟被告己○○、丁○○、丙○○、甲○○○均堅決否認有違反修正前政府採購法第八十七條第四項
    之犯行，被告己○○辯稱：有同意丙○○借用三德公司牌照；但對借牌去標附表
    一之工程並不知情云云，被告丁○○辯稱：僅同意借牌予丙○○去投標，但對丙○○持三德公司牌照係參與圍標之事並不知情，三德公司參與沙鹿鎮公所之工程
    ，均係由丙○○自行處理等語，被告丙○○辯稱：有向丁○○借三德公司的牌給
    戊○○用，對戊○○持三德公司牌照用以圍標之事並不知情等語，被告甲○○○
    辯稱：有借牌予何金珠，對陪標、圍標之事並不知情；不知何金珠為何不用金順
    公司的牌而借用家憲公司的牌，何金珠要借我就借給她等語。經查：
（一）被告己○○、丁○○確有透過丙○○出借三德公司名義予戊○○參與沙鹿鎮小
      型工程之比價投標，甲○○○確有出借家憲公司之名義予何金珠參與沙鹿鎮小
      型工程之比價投標，又三德公司、家憲公司參與上開比價投標，均戊○○、何
      金珠備妥押標金，且如係三德公司、家憲公司得標，完工後戊○○、何金珠會
      支付三德公司、家憲公司借牌費等情，業據被告己○○、丁○○、甲○○○自
      承在卷，其中，被告甲○○○於偵查中並供陳：金順公司欲承攬沙鹿鎮公所公
      共工程，會要求家憲公司充當陪標廠商；有時會向家憲公司借牌承攬該等工程
      ，該等工程之投標單係由金順公司向沙鹿鎮公所購買，由該公司會計小姐將已
      填妥投標金額之標單送至家憲公司，由家憲公司用印鑑後，即由金順公司會計
      攜回參加投標等語（臺灣臺中地方法院檢察署八十九年度他字第三九二二號卷
      ，下稱他卷第二五頁），而被告丁○○於本院審理時並供陳：沙鹿鎮公所通知
      要領款（指領工程款），即將領到支票存入三德公司戶頭，再依丙○○指示扣
      除借牌費後，把剩下款項匯入丙○○指定的戶頭，我們每一件要匯款都依照丙○○的指示等語（本院卷第八十頁），被告己○○亦供稱：要匯到何人戶頭是
      依丙○○的指示等語（本院卷第八一頁），復據被告丁○○於本院審理時陳稱
      投標工程之押標金並非三德公司所支付（本院卷第五九頁），被告甲○○○亦
      自承本件投標工程之押標金均由何金珠所支付等情（本院卷第六三頁），核與
      證人即三德公司會計乙○○於本院審理中證稱：我每次收到沙鹿鎮公所的標單
      要用印都會跟丁○○、己○○說，他們每次都說好我才蓋；沙鹿鎮公所會將比
      價通知、標單寄到我們公司來，我依據丙○○指示將蓋好三德公司大小章的標
      單寄給陳怡秀，其他部分由陳怡秀處理，我寄給陳怡秀的標單除了蓋大小章其
      餘空白，也不填底價；領到之工程款扣除借牌費後，欲將剩餘之款項匯至戊○○帳戶前，均會詢問丙○○可否匯該筆款項；三德公司如附表一投標的工程二
      十件，我都有與丙○○聯絡，都告訴他有收到標單等語（本院卷第六五、七七
      、七八頁），及證人戊○○證稱金順公司有向三德公司、家憲公司借牌投標工
      程之事（九十年度偵字第二一五九號卷下稱偵一卷第三００至三０三頁、三一
      一頁）、證人何金珠證稱金順公司有向家憲公司借牌投標工程之事（偵一卷第
      三０四至三０六頁）、證人即金順公司會計陳怡秀證述戊○○有借三德公司、
      家憲公司的牌照參與沙鹿鎮公所發包工程之投標，三德公司、家憲公司就領得
      之工程款再轉匯至戊○○指定帳戶之情節大致相符（他卷第三四頁、偵一卷第
      二九二至二九七頁），並有臺中縣沙鹿鎮公所函三德公司參加投標比價之函文
      可佐（附於本院卷第九六至一一五頁），足證被告己○○、丁○○確實透過丙○○出借三德公司之名義，被告甲○○○確有出借家憲公司之名義，供戊○○
      、何金珠分別參與附表一、二之沙鹿鎮小型工程之比價投標，合先敘明。
（二）且查，被告己○○、丁○○、丙○○並不知情以三德公司名義所參與附表一之
      沙鹿鎮公所發包工程之比價投標，與其他參與比價投標之廠商並無價格之競爭
      等情，亦據被告己○○、丁○○供稱在卷，並據被告丙○○供稱：我不知道戊○○借三德公司的牌是要去圍標，丁○○也不知道三德公司的牌是要拿去圍標
      用；我向丁○○借牌，沒說是戊○○要用等語（本院卷第六一頁），再參以三
      德公司參與附表一工程之比價投標共二十件，得標者僅有八件，並非每一件均
      得標，且被告己○○、丁○○與證人戊○○均供稱互不相識等語（本院卷第五
      九、六十、六五頁），又無其他積極證據足資證明被告己○○、丁○○、丙○○三人知悉以三德公司名義參與附表一之工程之比價投標，係戊○○、何金珠
      已知投標工程底價，是並無證據證明上開被告三人具影響決標價格之意圖，且
      無證據證明被告己○○、丁○○、丙○○知情戊○○、何金珠除借得三德公司
      名義外，尚有借得其他得參與附表一比價招標之公司名義，或已與其他參與附
      表一比價投標之廠商約定不為投標或不為價格之競爭，自難認被告己○○、丁○○、丙○○有影響各該工程決標價格之意圖，且有使其他投標廠商不為投標
      或不為價格之競爭。綜上所述，已難對被告己○○、丁○○、丙○○以修正前
      政府採購法第八十七條第四項相繩。
（三）再查，依修正前政府採購法第八十七條第四項之規定，該罪之犯罪主體，應係
      指「使廠商不為投標或不為價格之競爭」之人而言，若僅單純為「不為投標或
      不為價格競爭」之廠商，應非該條犯罪之主體。單純借牌予他人投標之廠商即
      容許他人借用本人名義參加投標之廠商，既非修正前政府採購法第八十七條第
      四項之規範對象，自難認被告己○○、丁○○、甲○○○有違反修正前政府採
      購法第八十七條第四項之罪。
四、綜上所述，被告己○○、丁○○、丙○○、甲○○○所為，與修正前政府採購法
    第八十七條第四項之構成要件有間，則被告己○○、丁○○、甲○○○所代表或
    所屬之廠商即被告三德公司、家憲公司即無依同法第九十二條規定科以第八十七
    條第四項罰金之依據。此外，本院復查無其他積極證據足資證明被告己○○、丁○○、丙○○、甲○○○、三德公司、家憲公司有公訴人所指犯行，自屬不能證
    明渠等犯罪，揆諸首揭法條及判例意旨，爰均諭知被告四人為無罪之判決，以免
    冤抑。
五、又按政府採購法於九十一年二月六日修正公布，其中修正後政府採購法第八十七
    條增訂第五項「意圖影響採購結果或獲取不當利益，而借用他人名義或證件投標
    者，處三年以下有期徒刑，得併科新臺幣一百萬元以下罰金。容許他人借用本人
    名義或證件參加投標者，亦同。」是行為人之行為如係在九十一年二月六日前實
    施，倘該行為未符合修正前政府採購法第八十七條第四項之構成要件，其行為時
    既無修正後政府採購法第八十七條第五項之規定，依罪刑法定主義，自不得以修
    正後政府採購法第八十七條第五項加以處罰，此非法律變更問題，更無新舊法比
    較問題；倘該政府採購法修正前之行為符合修正前政府採購法第八十七條第四項
    之構成要件，復符合修正後政府採購法第八十七條第五項之構成要件，則此際自
    有新舊法之輕重比較之適用。本件被告四人之行為既均係九十一年二月六日前實
    施，且未符合修正前政府採購法第八十七條第四項之構成要件，已如前述，依罪
    刑法定主義，自不能以行為時所無之修正後政府採購法第八十七條第五項相繩，
    併此敘明。
六、末查，起訴書附表一雖載明何金珠、戊○○得標工程共五十件，惟三德公司除參
    與附表一之二十件工程之投標，家憲公司除參與附表二之十五件工程之投標外，
    並無其他積極證據足資證明三德公司、家憲公司有參與其他工程之投標，是其他
    工程既無三德公司、家憲公司之投標，與被告己○○、丁○○、丙○○、甲○○○、三德公司、家憲公司均無關，附此敘明。
據上論斷，應依刑事訴訟法第三百零一條第一項，判決如主文。
中      華      民      國    九十二    年      二      月     十一     日
                                        臺灣臺中地方法院刑事第四庭
                                            法  官    黃  家  慧
右正本證明與原本無異。
如不服本判決，應於判決送達後十日內向本院提出上訴狀，上訴於臺灣高等法院臺中
分院( 須附繕本 )。
                                            書記官
中      華      民      國    九十二    年      二      月     十一     日
附表一，即附表三編號十四、十五、二七至三三、三五、三七、三九至四一、四四、
        四六至五十之二十件工程
┌──┬────┬──────────────┬──────┬──────
│編號│ 開標日 │工程名稱                    │  底    價  │ 三德得標價
├──┼────┼──────────────┼──────┼──────
│１  │88/11/22│犁分、鹿寮里排水溝路面工程  │  1.940.400 │  1.882.000
├──┼────┼──────────────┼──────┼──────
│２  │88/11/22│鹿寮里道路排水溝工程        │  1.940.400 │  1.882.100
├──┼────┼──────────────┼──────┼──────
│３  │89/3/13 │四平街巷道等路面改善工程    │  970.200   │
├──┼────┼──────────────┼──────┼──────
│４  │89/3/16 │北勢七街等路面改善工程      │  940.500   │
├──┼────┼──────────────┼──────┼──────
│５  │89/4/14 │鎮南路旁山溝整治工程        │  970.200   │
├──┼────┼──────────────┼──────┼──────
│６  │89/4/14 │自立路與自強路銜接工程      │  980.100   │
├──┼────┼──────────────┼──────┼──────
│７  │89/4/14 │鎮○路○段213號等路面工程   │  950.400   │  930.000
├──┼────┼──────────────┼──────┼──────
│８  │89/4/19 │明德路路面補修工程          │  318.600   │
├──┼────┼──────────────┼──────┼──────
│９  │89/4/19 │10-32-4計畫道路工程         │  970.200   │
├──┼────┼──────────────┼──────┼──────
│１０│89/5/10 │樂群新村旁路面排水溝改善工程│  930.600   │
├──┼────┼──────────────┼──────┼──────
│１１│89/5/10 │鎮○路路面改善工程          │  962.280   │
├──┼────┼──────────────┼──────┼──────
│１２│89/5/10 │永和巷等路面改善工程        │  906.840   │
├──┼────┼──────────────┼──────┼──────
│１３│89/5/10 │自強路旁道路開闢工程        │  940.500   │
├──┼────┼──────────────┼──────┼──────
│１４│89/5/12 │中棲路旁AC路面排水溝改善工程│  926.640   │
├──┼────┼──────────────┼──────┼──────
│１５│89/8/29 │鎮○路○段369巷道路改善工程 │  930.600   │ 911.000
├──┼────┼──────────────┼──────┼──────
│１６│89/10/16│英才路等路面排水溝工程      │  964.260   │ 944.000
├──┼────┼──────────────┼──────┼──────
│１７│89/10/24│紫竹巷路面改善工程          │  742.500   │ 727.000
├──┼────┼──────────────┼──────┼──────
│１８│89/10/24│保成八街等路面改善工程      │  970.200   │
├──┼────┼──────────────┼──────┼──────
│１９│89/11/7 │公明里仁愛巷五弄排水改善工程│  985.050   │ 959.000
├──┼────┼──────────────┼──────┼──────
│２０│89/11/24│六合路等路面改善工程        │  979.100   │ 946.000
└──┴────┴──────────────┴──────┴──────
附表二，即附表三編號二五、二六、二八至三三、三七、三九、四十、四五至四八之
    十五件工程
┌──┬────┬──────────────┬──────┬──────
│編號│ 開標日 │工程名稱                    │  底    價  │ 家憲得標價
├──┼────┼──────────────┼──────┼──────
│１  │88/12/31│南勢溪上游改善工程工程      │  1.940.400 │  1.882.000
├──┼────┼──────────────┼──────┼──────
│２  │88/12/31│沙鹿鎮10-52-1號路開闢工程   │  1.940.400 │  1.882.100
├──┼────┼──────────────┼──────┼──────
│３  │89/3/16 │北勢七街等路面改善工程      │  940.500   │
├──┼────┼──────────────┼──────┼──────
│４  │89/4/14 │鎮南路旁山溝整治工程        │  970.200   │
├──┼────┼──────────────┼──────┼──────
│５  │89/4/14 │自立路與自強路銜接工程      │  980.100   │
├──┼────┼──────────────┼──────┼──────
│６  │89/4/14 │鎮○路○段213號等路面工程   │  950.400   │  930.000
├──┼────┼──────────────┼──────┼──────
│７  │89/4/19 │明德路路面補修工程          │  318.600   │
├──┼────┼──────────────┼──────┼──────
│８  │89/4/19 │10-32-4計畫道路工程         │  970.200   │
├──┼────┼──────────────┼──────┼──────
│９  │89/5/10 │鎮○路路面改善工程          │  962.280   │
├──┼────┼──────────────┼──────┼──────
│１０│89/5/10 │永和巷等路面改善工程        │  906.840   │ 888.000
├──┼────┼──────────────┼──────┼──────
│１１│89/5/10 │自強路旁道路開闢工程        │  940.500   │ 921.000
├──┼────┼──────────────┼──────┼──────
│１２│89/9/20 │天池街等巷道改善工程        │  940.500   │ 921.000
├──┼────┼──────────────┼──────┼──────
│１３│89/10/16│英才路等路面排水溝工程      │  964.260   │ 944.000
├──┼────┼──────────────┼──────┼──────
│１４│89/10/24│紫竹巷路面改善工程          │  742.500   │ 727.000
├──┼────┼──────────────┼──────┼──────
│１５│89/10/24│保成八街等路面改善工程      │  970.200   │ 950.000
└──┴────┴──────────────┴──────┴──────


司法院資訊處製作；財團法人民間司法改革基金會備份。
